【裁判字號】    89,判,1960
【裁判日期】    890615
【裁判案由】    營業稅
【裁判全文】
行  政  法  院  判  決                          八十九年度判字第一九六○號
    原      告  上準加油站股份有限公司
    代  表  人  甲○○
    被      告  臺南縣稅捐稽徵處
右當事人間因營業稅事件，原告不服財政部中華民國八十八年五月二十四日台財訴字
第八八二二三七六二一號再訴願決定，提起行政訴訟。本院判決如左︰
    主  文
原告之訴駁回。
    事  實
緣原告於民國八十四年七月至八十四年十月，漏開統一發票，金額合計新台幣（以下
同）三、一○七、三三三元，漏報同額銷售額及逃漏營業稅一五○、八六七元，案經
財政部台灣省南區國稅局台南縣分局查獲，通報被告。嗣於八十六年六月十四日，原
告以其不慎遺失八十四年六月二十一日及同年八月二十一日所取得銷售額合計二、六
一四、○六○元，稅額一三○、七○三元之進貨發票七張，致未提出申報扣抵銷項稅
額為由，檢送該等發票存根聯影本，向被告申請准以存根聯影本代替扣抵聯專案扣抵
營業稅。案經被告查證結果，認原告有漏進漏銷之違章逃漏稅事實，其以不慎遺失為
由申請扣抵營業稅並非正當理由，予以否准。原告不服，申請復查，並提起訴願，經
訴願機關以原告申請扣抵營業稅與補徵營業稅，裁處罰鍰之原處分有牽連關係，而將
原處分撤銷，責由被告另以復查案件處理。嗣經被告重為復查決定維持未准扣抵稅款
爰補徵營業稅一五○、八六七元與裁處罰鍰四五二、六○○元之處分，原告仍表不服
，提起訴願、再訴願，均遭決定駁回，遂提起本件行政訴訟。茲摘兩造訴辯意旨如
次：
原告起訴意旨略謂︰一、依財政部所發佈之「稅捐稽徵法第四十八條之一所稱進行調
查之作業步驟及基準日之認定原則」中所列有關短漏報銷售額者之調查基準日為「敘
明嫌違章情節而發函調查以確認違章事實之函查日」，被告機關於八十六年五月
六日以八六南縣稅工字第八六○一七六五○號函敘明「八十四年嫌違章逃漏營業稅
之相關事宜」，要求原告於八十六年五月十二日上午九時，提供相關帳證以供查核，
依此本案之調查基準日為八十六年五月六日甚為明確，然原告於八十六年三月二十四
日自動補繳，且於同年月二十六日補報在案，依稅捐稽徵法第四十八條之一規定，稅
捐稽徵機關不可再對原告處罰。被告機關以南區國稅局調閱原告八十四年度帳證之發
文日期八十六年一月四日為調查基準日，惟該公文係為營所稅申報案例行之查核，文
中並未「敘明嫌違章情節與事項」，核與前段財政部發佈之認定原則不合，況南區
國稅局雖調帳查核營所稅申報，亦遲至八十六年四月十四日始查獲本案情節，該日期
亦為自動補報補繳日期之後，懇請大院明察。二、再訴願決定書引財政部台財稅第三
一三一八號釋令謂本案屬經檢舉之漏稅案件不適用稅捐稽徵法第四十八條之一補稅免
罰之規定，惟縱經檢舉或經稽徵機關指定之調查人員進行調查之案件，其亦有時間先
後之區分，故財政部訂有「稅捐稽徵法第四十八條之一所稱進行調查之作業步驟及基
準日之認定原則」以釐爭議，該認定原則中有關短漏報銷售額者之調查基準日已明確
訂為「敘明嫌違章情節而發函調查以確認違章事實之函查日」，而南區國稅局調
帳公文並未言明原告嫌違章之情節，則與前開認定原則明顯不符。再訴願決定書末
段「經查本案係由本部台彎省南區國稅局台南縣分局於八十六年一月四日查獲後通報
原處分機關」，此顯與事實不符，此可由後附經台灣省南區國稅局台南縣分局稅務員
蘇連興簽章之承諾書所載可知，查獲日期為八十六年四月十四日，非為一月四日。三
、原告八十四年度六至八月計有七張中油公司開立之進項發票，金額計為二、六一四
、○六○元，稅額為一三○、七○三元，因不慎遺失，故以存根聯影本申請專案扣抵
營業稅。營業稅法施行細則第二十九條指出進項稅額未於當期或次期扣抵者，只需於
申報扣抵當期敘明『理由』即可，至於該『理由』為何並不論，原告因整理發票人員
之疏忽致將前開發票遺失，實屬無心之過，況由中國石油股份有限公司（下稱中油公
司）所開出之發票斷無虛偽之可能，且該等發票絕無營業稅法第十九條所列不可扣抵
之進項稅額之情形，故被告機關顯無法律根據得以駁回原告之專案扣抵申請案。再訴
願決定書引財政部台財稅第000000000號釋令謂本案非屬『正當理由』，故
予駁回之，顯然該釋令已逾越營業稅法施行細則之規定，祈請大院明察。況營業稅法
本法第十五條「營業人當期銷項稅額，扣減進項稅額後之餘額，為當期應納或溢付營
業稅額」，得扣減之進項稅額，本條文並未規定屬何期者始可扣減，亦未規定逾期者
不可扣減，且除營業稅法第十九條依支出之性質而禁止扣減外，別無不准扣減之法律
規定，然被告以原告乃蓄意漏開發票因而不准進項稅額之扣減，此項理由並非營業稅
法第十九條所列舉之不可扣抵五項之一，被告駁回所請顯無法律依據。再依照加值型
營業稅之精神，營業稅係由最終消費者負擔，營業人僅支付加值部分的營業稅，本案
未提出扣抵之進項憑證係向中油公司購買之汽油，其目的係為銷售而非自用，原告於
購貨時業已將五營業稅額交由中油公司完納，則此時之進項稅額若不准扣減，則已
違反加值型營業稅之精神。四、綜上所述，原告業已依法自動補報補繳該稅款在案，
且進項憑證提起扣抵亦已敘明的理由，已符營業稅法施行細則之規定，請判決撤銷原
處分及一再訴願決定，以解商困等語。
被告答辯意旨略謂︰一、本件原告於八十四年六月二十一日及同年八月二十一日向中
油公司進貨油品所取得之發票，原告主張係屬不慎遺失以致漏未提出扣抵乙節，姑且
不論其是否確已依規定取得並保存，然查，原告於八十四年度嫌漏列進貨成本二、
六一四、○六○元，且於同年七至十月間漏開發票金額三、○一七、三三三元，致逃
漏營業稅一五○、八六七元，核其違章行為業經被告依據財政部臺灣省南區國稅局臺
南縣分局通報資料而查獲，並有原告承諾不諱之承諾書在案可稽，故其帳載情形已構
成漏進漏銷之違章逃漏稅事實。次查原告若係一會計制度健全公司，且於銷貨時均依
法開立發票，則經由進銷項之相互勾稽，當可即時發現進項之異常情況，則原告於八
十四年六月二十一日及同年八月二十一日向中油公司進貨油品所取得之發票，自無於
二年後之八十六年六月十四日始向被告提出延遲申報之情，足見原告乃蓄意漏開發票
藉以逃漏稅，且原告為求進銷雙方平衡起見，又故意隱藏未將進項憑證提出申報扣抵
。原告於被查獲漏報營業稅之前一直未見提出申報扣抵，嗣經查獲違章後始申請以進
貨發票存根影本專案申請扣抵銷項稅額，顯係因其漏開發票逃漏稅之實，業已東窗事
發，已無再予掩藏之必要所致，故原告辯稱其係因不慎遺失以致未提出扣抵云云，顯
係強辯推脫之詞，從而原告申請延期扣抵核非正當理由，被告否准之處分尚無不合。
二、營業稅法第十五條第一項規定：「營業人當期銷項稅額，扣減進項稅額之餘額，
為當期應納或溢付營業稅額」，雖未明示得扣減進項稅額為何期，然依加值型營業稅
之精神，自應以當期銷項稅額，扣減當期進項稅額為當期應納或溢付營業稅額，故營
業稅法施行細則第二十九條規定：「本法第四章第一節規定計算稅額之營業人，其進
項稅額憑證，未於當期申報者，得延至次期申報扣抵。次期仍未申報者，應於申報扣
抵當期敘明理由」。至財政部八十四年二月二十二日台財稅第000000000號
函釋僅釋示營業人如敘明正當理由經核屬實者，其申報之進項稅額，應准予核實扣抵
，並未認進項稅額憑證未於當期申報者，即不得提出扣抵，符合營業稅法意旨，與租
稅法律主義尚無違背，故被告援依上開部頒規定否准所請，並無不當。三、次按財政
部臺灣省南區國稅局臺南縣分局函復被告稱「．．．係本分局以八十六年一月四日南
區國稅南縣審字第八六○○○○二五號函，通知該公司提示有關帳簿、文據，查核當
年度營利事業所得稅結算申報案時查獲」，故本案調查基準日之認定，核依財政部所
發佈之「稅捐稽徵法第四十八條之一所稱進行調查之作業步驟及基準日之認定原則」
，應為八十六年一月四日殆無疑義。原告主張本案查獲日期應八十六年四月十四日（
原告至財政部臺灣省南區國稅局臺南縣分局製作承諾書之日），非為一月四日乙節，
無非意欲免罰之詞，殊無足採。第按財政部七十年二月十九日台財稅第三一三一八號
函釋示「稅捐稽徵法第四十八條之一自動補報免罰之規定，以未經檢舉及未經稽徵機
關或財政部指定之調查人員進行調查為要件。該條文所稱『稽徵機關或財政部指定之
調查人員』，當指省、市各稅捐稽徵機關或財政部指定之稽核人員有權處理機關．．
．故違章漏稅案件，經人向有權處理機關檢舉或經有權處理機關主動察覺或查獲者，
均屬經檢舉之案件，無稅捐稽徵法第四十八條之一補稅免罰規定之適用」。經查本案
係由臺灣省南區國稅局臺南縣分局於八十六年一月四日查獲後通報被告，原告雖於八
十六年三月二十四日補繳所漏稅款，核與上揭稅捐稽徵法第四十八條之一規定未經檢
舉及未經稽徵機關或財政部指定之調查人員進行調查前自動補報補繳免罰之要件未合
，自無免罰之適用，故原處分依法並無不合。請判決駁回原告之訴等語。
    理  由
本件行政訴訟論旨有二，茲分別論列於次：
一、申請扣抵營業稅部分：按「營業人當期銷項稅額，扣減進項稅額後之餘額，為當
期應納或溢付營業稅額。」、「營業人左列進項稅額，不得扣抵銷項稅額：一、購進
之貨物或勞務未依規定取得並保存第三十三條所列之憑證者」，行為時營業稅法第十
五條第一項及第十九條第一項第一款定有明文。另按同法施行細則第二十九條規定：
『本法第四章第一節規定計算稅額之營業人，其進項稅額憑證，未於當期申報者得延
至次期申報扣抵。次期仍未申報者，應於申報當期敘明理由』，既尚無扣抵期限之規
定，故如營業人敘明正當理由經核屬實者，其申報之進項稅額，應准核實扣抵」復為
財政部八十四年二月二十二日台財稅第000000000號函釋在案。本件原告於
八十六年六月十四日，以其因不慎遺失八十四年六月二十一日及同年八月二十一日所
取得進貨發票七紙，銷售額、六一四、○六○元，稅額一三○、七○三元，致未提出
申報扣抵銷項稅額為由，檢送該等發票存根聯影本向被告申請以存根聯影本代替扣抵
聯專案扣抵營業稅。惟查原告既係以漏列該進貨成本二、六一四、○六○元，而於同
年七至十月間漏開發票金額三、○一七、三三三元，致逃漏營業稅一五○、八六七元
，核其已構成漏進漏銷之違章逃漏稅事實。原告若係一會計制度健全且誠實報稅之公
司，其於銷貨時如均依法開立發票，則經由進銷項之相互勾稽，當可即時發現進項之
異常情況，則原告於八十四年六月二十一日及同年八月二十一日向中油公司進貨油品
所取得之發票，自無於二年後之八十六年六月十四日始向被告提出延遲申報之情，足
見原告乃蓄意漏開發票藉以逃漏稅，且為求進銷雙方平衡起見，而故意隱藏，未將進
項憑證提出申報扣抵。原告於查獲漏報營業稅之前，從未提出申報扣抵，嗣經查獲違
章後，始申請以進貨發票存根影本專案申請扣抵銷項稅額，顯係因其漏開發票逃漏稅
之實，業經查獲，已無再予掩藏之必要所致，故原告所稱其係因不慎遺失以致漏未提
出扣抵即不足採。且原告係以中油公司之發票存根聯影本，加蓋中油公司統一發票章
，代替統一發票扣抵聯，而申請扣抵，亦難認原告購進之貨物已依規定保存購買時所
取得載有營業稅額之統一發票。從而，原告於其漏進漏銷之逃漏營業稅行為遭查獲後
，始影印出賣人留存之統一發票存根聯，加蓋出賣人統一發票章，請求用以替代其應
取得並保存之統一發票扣抵聯原本，申請專案扣抵營業稅額，自屬無據。原處分否准
原告之申請，復查、訴願及再訴願決定遞予維持，自無不合。原告之訴，尚無理由。
二、補徵營業稅及科處罰部分：按「營業人銷售貨物或勞務，應依本法營業人開立銷
售憑證時限表規定之時限，開立統一發票交付買受人」、「營業人除本法另有規定外
，不論有無銷售額，應以每二月為一期，於次期開始十五日內，填具規定格式之申報
書，．．．向主管稽徵機關申報銷售額、應納或溢付營業稅額」、「納稅義務人，有
左列情形之一者，除追繳稅款外，按所漏稅款處一倍至十倍罰鍰，並得停止其營業：
三、短報或漏報銷售額者。」分別為行為時營業稅法第三十二條第一項前段、第三十
五條第一項及第五十一條第三款所明定。次按「納稅義務人自動向稅捐稽徵機關補報
並補繳所漏稅款者，凡屬未經檢舉、未經稽徵機關或財政部指定之調查人員進行調查
之案件，左列之處罰一律免除；其及刑事責任者，並得免除其刑：一、本法第四十
一條至第四十五條之處罰。二、各稅法所定關於逃漏稅之處罰」，稅捐稽徵法第四十
八條之一第一項亦有明文。本件原告於八十四年七月至八十四年十月銷售貨物計三、
一○七、三三三元，未依規定開立統一發票，並已逾法定申報期限，漏報同額銷售額
及逃漏營業稅一五○、八六七元，案經財政部台灣省南區國稅局查獲，移由被告審理
違章成立，除核定補徵營業稅一五○、八六七元外，並依營業稅法第五十一條第三款
規定按所漏稅額處三倍罰鍰計四五二、六○○元，自無不合。原告固於八十六年三月
二十四日已繳納所漏之營業稅一五○、八六七元，惟查財政部台灣省南區國稅局台南
縣分局係於八十六年一月四日，以南區國稅南縣審字第八六○○○○二五號函，通知
原告提示八十四年度帳簿及文據憑證，查核營利事業所得稅結算申報時，查獲本件逃
漏營業稅事件，此有該分局八十六年四月二十九日南區國稅南縣審字第八六○一一○
一六號函及附件附於原處分卷可參。再查，財政部「執行第四十八條之一進行調查之
作業步驟及基準日之認定原則」，關於基準日之認定，營利事業所得稅稅目，規定「
經審查發現有異常之案件，應於當日發函通知營利事業限期提供帳簿憑證等相關資料
接受調查，以確認異常事項，並以函查日（即發文日）為調查基準日」，營業稅稅目
規定「左列案件，經辦人員應於簽收當日簽報並敘明涉嫌違章情節與事項，發函通知
營業人限期提供帳簿憑證等相關資料接受調查，以確認涉嫌違章事實並以函查日（即
發文日）為調查基準日」，足見無論營利事業所得稅或營業稅，均係以發函通知營利
事業或營業人限期提供相關資料接受調查之發函日為調查基準日，至於前述營業稅稅
目所規定之「敘明涉嫌違章情節與事項」，應係連接前文之「簽報」，即「應於簽收
當日簽報並敘明涉嫌違章情節與事項，發函通知營業人」，而非「應於簽收當日簽報
，而敘明涉嫌違章情節與事項發函通知營業人」，故稅捐稽徵機關通知營利事業或營
業人提出相關資料之公函，是否敘明涉嫌違章情節，對於調查基準日之認定，均應不
生影響。財政部台灣省南區國稅局台南縣分局既於八十六年一月四日，發函通知原告
提示八十四年度帳簿及文據憑證，查核營利事業所得稅結算申報時，查獲本件逃漏營
業稅事件，再將該逃漏營業稅部分通報被告辦理，自應認本件之調查基準日為八十四
年一月四日。被告嗣為深入調查，另於八十六年五月六日再發函通知原告負責人前往
該處工商稅課備詢，然此係查獲後之進一步調查，顯難以此為調查基準日。再者，原
告所出具不詳日期之承諾書載明：「本公司因人員疏忽於八十四年七─十月份未開立
發票短報銷售額三、○一七、三三三元，稅額一五○、八六七元，『經查獲屬實』」
，原告另於八十六年四月十四日所出具之承諾書亦記載：「本公司八十四年度向中油
進貨油品漏列進貨二、六一四、○六○元屬實，該漏列成本願依同業利潤標準反算銷
售額為三、○三九、六○五元，違反所得稅法第一百十條第一項規定，願意繳清稅款
及罰鍰，不再爭訟」，此均有該承諾書影本附於原處分卷可證；顯見原告係經財政部
台灣省南區國稅局台南縣分局於八十六年一月四日，發函通知其八十四年帳簿及文據
憑證，查獲逃漏營業稅後，原告始於八十六年三月二十四日補繳所漏稅款，財政部台
灣省南區國稅局台南縣分局嗣將本件通報被告，被告復再發函通知原告負責人備詢，
以深入查明本件正確之逃漏稅額及決定依法應處之罰鍰。原告自非未經檢舉，未經稽
徵機關或財政部指定調查人員進行調查之前，自動向稅捐稽徵機關補報並補繳所漏稅
款者，自不符合稅捐稽徵法第四十八條之一第一項關於免罰之規定。原處分核定補徵
營業稅（業經繳清）及處以罰鍰，自屬有據；復查及一再訴願決定遞予維持，亦無不
合。原告之訴，為無理由，應予駁回。
據上論結，本件原告之訴為無理由，爰依行政訴訟法第二十六條後段，判決如主文。
中    華    民    國     八十九      年      六      月      十五       日
                    行 政 法 院 第 二 庭
                                審 判 長 評  事      陳  石  獅
                                         評  事      彭  鳳  至
                                         評  事      黃  合  文
                                         評  事      林  茂  權
                                         評  事      王  立  杰
右  正  本  證  明  與  原  本  無  異
                                         法院書記官  蘇  金  全
中    華    民    國     八十九      年      六      月      十六       日


司法院資訊處製作；財團法人民間司法改革基金會備份。
